【裁判字號】    90,訴,2490
【裁判日期】    901017
【裁判案由】    確認債權存在
【裁判全文】
臺灣臺中地方法院民事判決  九十年度訴字第二四九○號
    原      告  特勝企業有限公司
    法定代理人  甲○○
    法定代理人  乙○○
右當事人間請求確認債權存在事件，本院判決如左：
    主      文
原告之訴駁回。
訴訟費用由原告負擔。
    事實及理由
一、原告主張：(一)原告係訴外人皇喬營造有限公司（下稱皇喬公司）之債權人，前向
    本院查報皇喬公司對被告有新台幣（下同）陸拾壹萬捌仟陸佰玖拾肆萬元之債權
    ，並聲請本院核發執行命令，禁止被告向皇喬公司清償，嗣被告對於上開命令，
    於九十年六月二十二日以：皇喬公司尚留存被告之工程尾款‧‧‧扣除保固保證
    金及逾期罰款‧‧‧連同差額保證金，合計皇喬公司留存於被告之債權共柒佰陸
    拾壹萬捌仟貳佰肆拾貳元，惟訴外人兆陽營造有限公司（下稱兆陽公司）已發函
    及行文通知被告，表示皇喬公司已將八十九年七月十五日起至完工日止，可向被
    告領取之工程債權捌佰陸拾參萬參仟零參拾元讓與兆陽公司，從而皇喬公司對被
    告是否還有債權存在，已有爭議，皇喬公司對於被告目前依法已無債權可供扣押
    等語，聲明異議。(二)就兆陽公司寄發之存證信函觀之，無非主張皇喬公司業於八
    十九年七月十五日將其承包被告所屬「台南科學園區潭頂淨水廠壹萬噸清水池及
    其他附屬工程」，自八十九年七月十五日起至完工日止，所有完工後結算之工程
    款及履約保證金之請求權讓與兆陽公司，雙方立有協議書可稽」，惟兆陽公司並
    未提供協議書以為佐證，故皇喬公司是否確有將上述債權讓與兆陽公司之事實，
    顯有疑問。(三)復就皇喬公司與兆陽公司於八十九年七月十五日簽立之協議書以觀
    ，(1)其中約定工程款及履約保證金由兆陽公司請領，保固金仍由皇喬公司請領，
    顯見雙方並無契約承擔之意思，更何況契約承擔，非經被告之承認，對被告並不
    生效力。(2)約定工程款及履約保證金由兆陽公司請領，惟工程完成驗收後，雙方
    仍應進行結算，如收入少於支出，皇喬公司仍須在壹佰伍拾萬元範圍內支付工程
    款，如收入大於支出，餘款仍歸皇喬公司所有，惟皇喬公司須斟酌支付管理費予
    兆陽公司，顯見雙方並無債權讓與之意思。蓋工程款及履約保證金雖由兆陽公
    司請領，惟兆陽公司仍以皇喬公司之名義及公司大小章向被告請款。雙方結算
    如有餘款，仍歸皇喬公司所有，僅皇喬公司應斟酌支付兆陽公司管理費。(3)其約
    定皇喬公司應確保本工程不受皇喬公司其他債權之影響等語，倘工程款有讓與之
    事實，皇喬公司之其他債權根本不足以影響兆陽公司之工程款。(4)其等約定已開
    出未到期之票據均由兆陽公司負責延期並支付之，尚未支付之款項由兆陽公司協
    商並支付之，既未通知其他廠商即債權人承認，充其量雙方僅約定由兆陽公司代
    為清償，廠商仍不得直接對兆陽公司請求，嗣因兆陽公司請領工程款後，並未依
    約支付上開債務，原告迫不得已，始聲請假扣押，禁止被告向皇喬公司清償。(5)
    其約定未完成工程由兆陽公司施作並支付之，惟金額超出附表時，仍應會同皇喬
    公司簽認，兆陽公司應負善良管理之責任，顯見雙方之真意，應係委託兆陽公司
    代為管理系爭工程，由兆陽公司代為請領工程款支付工程債務，俟完工驗收後，
    再行結算，並無契約承擔、債權讓與、債務承擔之意思。被告以上開事由聲明異
    議，自有不實，爰依強制執行法第一百二十條第二項之規定，對被告提起訴訟，
    並聲明：確認皇喬公司對被告就「台南科學園區潭頂淨水廠壹萬噸清水池及其他
    附屬工程」有陸拾壹萬捌仟陸佰玖拾肆元之債權存在。
二、被告則以：(一)訴外人皇喬公司承包被告「台南科學園區潭頂淨水廠壹萬噸清水池
    及其他附屬工程」，因財務發生困難，無法支出下游包商到期工程款，以繼續完
    成工程，於八十九年七月十五日在其他與會下游包商前與訴外人兆陽公司簽訂協
    議書，約定皇喬公司「同意即日起至完工所有之工程款及工程履約保證金」由兆
    陽公司請領，皇喬公司無條件將「領款存摺及取款條」、「履約保證金定存單之
    背面背書印鑑」交予兆陽公司保管，並配合發票及文書作業，而所有該工程已開
    立到期及未到期票據均由兆陽公司負責延期及支付，「未完工程」亦由兆陽公司
    負責施作並支付之。足見皇喬公司已將所有就該工程對被告之工程款及履約保證
    金請領債權讓與兆陽公司並由兆陽公司承擔皇喬公司對下游包商之債務及施作未
    完成之系爭工程，而兆陽公司確已進場施作系爭工程完畢，並經被告完成驗收。
    (二)訴外人兆陽公司於九十年六月五日以存證信函通知被告，表示皇喬公司已將八
    十九年七月十五日起至完工日止所有完工後結算之工程款及履約保證金債權讓與
    兆陽公司，復於九十年六月二十日以兆陽九十年水字第○四三○八號函送達被告
    ，倘其等債權讓與屬實，依民法第二百九十七條第一項之規定，被告自九十年六
    月六日收受兆陽公司之存證信函起，該債權讓與即對被告生效。(三)另依上開協議
    書所示，兆陽公司已承擔「所有該工程已開立到期及未到期票據」債務，負責延
    期及支付，依協議書之附表一所載，原告計有八十九年八月二十日到期之參拾壹
    萬捌仟陸佰玖拾肆元、十月二十日到期之參拾萬元之票據債權，合計陸拾壹萬捌
    仟陸佰玖拾肆元，皇喬公司與兆陽公司簽訂上開協議書時，原告公司之代表許武
    雄亦在場見證簽名，原告顯已承認該協議書承擔債務之約定內容，是本件原告應
    向兆陽公司主張清償債務，其不為此圖，向皇喬公司主張債權進而聲請假扣押皇
    喬公司對被告之債權，顯有未洽。並聲明：駁回原告之訴。
三、兩造不爭執之事實：
  (一)原告之債務人皇喬公司向被告承攬「台南科學園區潭頂淨水廠壹萬噸清水池及其
    他附屬工程」，皇喬公司對被告得請求給付工程款。
  (二)原告就其對皇喬公司之債權陸拾壹萬捌仟陸佰玖拾肆元聲請假扣押，經本院核發
    執行命令，禁止皇喬公司收取對被告之債權或為其他處分，被告亦不得對皇喬公
    司清償。
  (三)被告以：皇喬公司已將工程款（包括履約保證金）債權捌佰陸拾參萬參仟零參拾
    元讓與兆陽公司，是皇喬公司對被告已無債權可供扣押等事由聲明異議。
四、得心證之理由：
  (一)按第三人不承認債務人之債權或其他財產權之存在，或於數額有爭議或有其他得
    對抗債務人請求之事由時，應於接受執行法院命令後十日內，提出書狀，向執行
    法院聲明異議。又債權人對於第三人之聲明異議認為不實時，得於收受通知後十
    日內向管轄法院提起訴訟。強制執行法第一百十九條第一項、第一百二十條第二
    項前段分別定有明文。本件被告以其應給付皇喬公司工程款，已經由皇喬公司讓
    與兆陽公司事由，對於本院執行命令聲明異議，原告於收受本院執行處函，告知
    被告已於法定期間具狀聲明異議。原告乃於九十年八月九依強制執行法第一百二
    十條規定向本院提起本件訴訟，洵屬正當。被告雖於九十年九月四日具狀稱：「
    皇喬公司承攬之被告之系爭工程（台南科學園區潭頂淨水廠壹萬噸清水池及其附
    屬工程），為被告所屬南區工程處轄區工程，工程款及履約保證金均需向南區工
    程處申領，亦即原告強制執行之標的物所在地為設址高雄市前鎮區○○○路一三
    三號之南區工程處，依強制執行法第七條第一項規定，原告聲請強制執行之管轄
    法院應為南區工程處所在地之高雄地方法院，就該強制執行事件為本案之爭訟，
    其管轄法院亦應為高雄地方法院」等語，聲請本院將本件訴訟移轉台灣高雄地方
    法院云云，惟查：強制執行法第七條第一項所定：「應執行之標的物所在地」，
    倘係以債務人對於第三人之金錢債權為執行者，固以該第三人之普通審判籍定為
    第三人之金錢債權所在地，亦即「應執行之標的物所在地」。被告固陳稱系爭工
    程為被告所屬「南區工程處」轄區工程，工程款及履約保證金均需向南區工程處
    申領等語，惟被告所屬之「南區工程處」，縱有獨立之人事編制與預算，且就所
    轄工程之管理、預算之執行亦有獨立處理之權，實務上亦認有訴訟上當事人能力
    ，惟該「南區工程處」既屬被告之分支機構，原告以被告主事務所所在地之管轄
    法院，向本院聲請強制執行，尚無不合，原告依強制執行法第一百二十條規定所
    提起本件訴訟，本院應有管轄權，從而被告聲請將本件訴訟移轉台灣高雄地方法
    院，自有未洽，合先敘明。
  (二)本件被告固不否認訴外人皇喬公司向其承攬「台南科學園區潭頂淨水廠壹萬噸清
    水池及其他附屬工程」（下稱系爭工程），工程完成驗收後，皇喬公司對於被告
    得請求工程款，惟以皇喬公司已將工程款債權捌佰陸拾參萬參仟零參拾元讓與兆
    陽公司，並提出皇喬公司與兆陽公司於八十九年七月十五日簽訂之「協議書」一
    件置辯，原告對於該協議書之真正雖不爭執，惟否認皇喬公司將工程債權讓與之
    事實，是本件所應審究者，乃皇喬公司與兆陽公司簽訂上開協議書之真意。經查
    ：
  (1)依皇喬公司與兆陽公司八十九年七月十五日簽訂之協議書所示：「甲方（皇喬公
    司）所承攬之台灣自來水公司之台南科學園區潭頂淨水廠壹萬噸清水池及附屬工
    程，鑑於進度及甲方財務問題，同意即日起由乙方（兆陽公司）繼續未完之工程
    」，核與證人即皇喬公司本件工程下包義田工業股份有限公司負責人邱瑞岳證稱
    ：「我所瞭解的是皇喬的工程做不下去，兆陽要接手」等語相符，且依被告所提
    出之系爭工程結算驗收證明書及八十九年十月五日八十九台水南三所字六六九二
    號被告南區工程處簡便行文表觀之，系爭工程原約定契約金額為參仟柒佰零肆萬
    元，嗣追加減金額後結算總價為肆仟零伍拾玖萬壹仟伍佰參拾元，迄八十九年九
    月二十六日已累計完成工程進度百分之九四‧五，已近完工等情，是被告所稱皇
    喬公司因財務發生困難，由兆陽公司接手完成系爭工程等語，堪信為真實。
  (2)再依上開協議書所示，訴外人兆陽公司接手完成系爭工程，其與皇喬公司間之權
    利義務，雙方約定如下：
    皇喬公司同意即日（八十九年七月十五日）起至完工所有之工程款及履約保證
      金由兆陽公司請領。皇喬公司將（工程款）領款存摺及取款條交兆陽公司保管
      ，並配合發票及文書作業。履約保證金部分，皇喬公司交付該定存單背面背書
      印鑑交兆陽公司保管至領款為止。
    合約完成後之保固金百分之二，仍由皇喬公司請領。
    工程完成驗收後，雙方於十日內結算，皇喬公司同意在壹佰伍拾萬元內支付本
      件工程尚未付完之工程款，如有收入大於支出，餘額仍歸皇喬公司所有，皇喬
      公司應視回收之工程款斟酌支付管理費予兆陽公司。
    皇喬公司應確保本工程款不受甲方其他債權之影響。
    兆陽公司對所有該工程已開立到期及未到期票據（金額肆佰參拾捌萬壹仟柒佰
      肆拾肆元）應負責延期並支付；在建工程尚未支付之款項（金額參佰貳拾貳萬
      壹仟壹佰玖拾玖元），亦由兆陽公司協商並支付。
    所有該工程未完工程由兆陽公司負責施作並支付之，惟金額超出附表（金額參
      佰零參萬元）之時，兆陽公司應會同皇喬公司簽認之。
    兆陽公司應負善良管理責任並配合自來水公司作業施工。
  (3)而本件皇喬公司與兆陽公司簽訂上開協議書時系爭工程尚未完成，工程完成後得
    向被告請領之工程款之金額若干（工程已有遲延）？以及未完工程之支出究竟如
    何，均屬未明，是以上述、之約定，其等之真意即有爭執。依卷附兩造所不
    爭執之被告聲明異議狀所載，本件工程尾款尚有肆佰玖拾參萬參仟零參拾元，扣
    除保固保證金捌拾壹萬壹仟捌佰參拾元及逾期罰款貳拾萬貳仟玖佰伍拾捌元，加
    計差額保證金（定期存單）參佰柒拾萬元，合計柒佰陸拾壹萬捌仟貳佰肆拾貳元
    ，另證人即兆陽公司之實際負責人蘇志忠證實：兆陽公司與皇喬公司簽訂上開協
    議書後，於八十九年十月間已領取「第十三次工程估驗款」肆佰柒拾參萬伍仟伍
    佰元，據此還原兆陽公司與皇喬公司簽訂上開協議書時，雙方預計系爭工程倘繼
    續施工，完工後尚可向被告請領之款項為壹仟貳佰參時伍萬參仟柒佰肆拾貳元（
    0000000＋0000000＝00000000），惟兆陽公司應支付該工程已開立到期及未到期
    票據肆佰參拾捌萬壹仟柒佰肆拾肆元，及在建工程尚未支付之款項金額參佰貳拾
    貳萬壹仟壹佰玖拾玖元，並負擔未完工程之支出參佰零參萬元，是扣除各該金額
    後兆陽公司尚結餘壹佰柒拾貳萬零柒佰玖拾玖元（00000000－0000000－0000000
    －0000000＝0000000）。
  (4)然依證人蘇志忠證稱：雙方簽訂上開協議書之前，皇喬公司猶積欠其債務約貳佰
    玖拾陸萬元左右，雖未據證人提出債權憑證可供證實，惟若所述真實，則以該債
    權金額扣除前述餘額壹佰柒拾貳萬零柒佰玖拾玖元，兆陽公司承接系爭工程施作
    完工後，尚有壹佰貳拾參萬玖仟貳佰零壹元債權未受償還（0000000－0000000＝
    0000000）。從而，前述協議書所載：「工程完成驗收後，雙方於十日內結算，
    皇喬公司同意在壹佰伍拾萬元內支付本件工程尚未付完之工程款，如有收入大於
    支出，餘額仍歸皇喬公司所有，皇喬公司應視回收之工程款斟酌支付管理費予兆
    陽公司。」等語，則以證人蘇志忠所證：「皇喬表示若最後我向被告請款金額不
    足以支付前開工程欠款及繼續完工之工程款（支出）及（皇喬公司）之前欠我的
    錢，若在壹佰伍拾萬元內，他（皇喬公司）願意負責」，可以採認。
  (5)其次，上開協議書約定「合約完成後，保固金百分之二仍由皇喬公司請領」等語
    ，亦核與證人蘇志忠所證：「但經皇喬要求，若將來有餘額，要將工程保固金百
    分之二，約九十萬元左右退還給皇喬」大致相符，惟依本件被告所提出之工程結
    算驗收證明書所示，本件工程結算總價為肆仟零伍拾玖萬壹仟伍佰參拾元，以百
    分之二計算結果，其工程保固金為捌拾壹萬壹仟捌佰參拾元，恰與被告聲明異議
    狀內所載：「扣除八十一萬一千八百三十元保固保證金」相符。換言之，此部份
    工程保固金，既經被告依約扣除，縱皇喬公司與兆陽公司有上述由皇喬公司領取
    之約定，則皇喬公司亦無向被告請求給付該筆保固保證金之債權存在。
  (三)再者，皇喬公司與兆陽公司簽訂上開協議書之目的，乃皇喬公司因財務發生困難
    ，無法完成其承攬之系爭工程，而由兆陽公司接手完成。就其等相互約定權利義
    務觀之，以皇喬公司與兆陽公司之對內關係而言，具有概括之「將來之債權讓與
    」及債務承擔之性質，本件原告雖依協議書內容所載：兆陽公司仍以皇喬公司
    之名義向被告請款、合約完成後之保固金百分之二，仍由皇喬公司請領、如
    雙方結算結果，收入大於支出，餘額仍歸皇喬公司所有、協商時，未通知下游
    廠商（債權人）等情，主張本件協議並無債權讓與、債務承擔之事實，應僅係皇
    喬公司委託兆陽公司代為管理系爭工程云云，然皇喬公司因財務發生困難，無
    法完成後續工程，而由其下游廠商兆陽公司接手完成系爭工程。雙方並就後續工
    程款由兆陽公司取得請領、已開立到期及未到期票據及在建工程未付款及接續工
    程支出應由兆陽公司支付等細節明確約定，顯然非單純代管工程可擬。且兆陽
    公司與皇喬公司就已開立到期及未到期票據及在建工程未付款債務，約定由兆陽
    公司支付部分，縱未通知下游廠商，未得債權人承認，亦僅皇喬公司與兆陽公司
    得否以其協議對抗債權人之問題，亦難就此認為雙方無債務承擔之意思。是原告
    主張其等無債權讓與、債務承擔之事實，自不足取。
  (四)按債權讓與契約因讓與人與受讓人間之意思合致而發生債權移轉之效力，此項讓
    與之事實，非必為債務人所知悉，為避免債務人誤為清償而害其權益，故民法第
    二百九十七條第一項本文規定：「債權之讓與，非經讓與人或受讓人通知債務人
    ，對於債務人不生效力」。現本件訴外人兆陽公司已將皇喬公司就系爭工程可對
    被告領取之工程債權讓與兆陽公司之事實通知被告，有被告提出之兆陽公司存證
    信函暨九十年六月二十日兆陽九十年水字第○四三○八號函各一件附卷可憑，是
    被告抗辯其自九十年六月六日收受兆陽公司之存證信函起，已受該債權讓與效力
    之拘束，要為可採。至於兆陽公司是否已依上開協議，給付應承擔之「已開立到
    期、未到期票據及在建工程未付款」等債務，或被告收受兆陽公司上開存證信函
    後，仍發函皇喬公司要求皇喬公司解決其與下游廠商債權紛爭，否則將所餘工程
    款提存法院一節，均無礙於前述「債權讓與契約因讓與人與受讓人間之意思合致
    而發生債權移轉之效力」之認定。綜合前述，訴外人皇喬公司對被告就系爭工程
    債權，既已讓與兆陽公司，從而原告提起本件確認之訴，請求確認皇喬公司對被
    告就系爭工程有陸拾壹萬捌仟陸佰玖拾肆元之債權存在，為無理由，應予駁回。
五、訴訟費用負擔之依據，民事訴訟法第七十八條。
中      華      民      國    九十      年      十      月     十七     日
                                臺灣臺中地方法院民事第五庭
~B法      官  王邁揚
右為正本係照原本作成
如對本判決上訴須於判決送達後廿日內向本院提出上訴狀
中      華      民      國    九十      年      十      月      十八     日
~B法院書記官


司法院資訊處製作；財團法人民間司法改革基金會備份。
